【裁判字號】    98,訴,82
【裁判日期】    980731
【裁判案由】    殺人未遂
【裁判全文】
臺灣士林地方法院刑事判決                98年度訴字第82號
    公  訴  人  臺灣士林地方法院檢察署檢察官
    被      告  甲○○
    指定辯護人  本院公設辯護人  丙○○
上列被告因殺人未遂案件，經檢察官提起公訴（97年度偵緝字第
1084號），本院判決如下：
    主    文
甲○○傷害人之身體，處有期徒刑壹年陸月。並應於刑之執行前
，令入相當處所，施以禁戒捌月。
    事    實
一、甲○○自15歲起即習慣性每日飲酒而酗酒，曾於民國88年間
    因酒後駕車，經臺灣臺北地方法院88年度北簡字第3053號判
    處罰金刑確定，於89年11月18日易服勞役執行完畢，詎因有
    酒癮，復於民國97年1 月21日凌晨1 時許，在臺北市○○區
    ○○路3 段79號和樂小吃店飲酒，因見該店女服務人員熱心
    招呼鄰桌之丁○○，心生不悅，竟於飲酒後基於普通傷害之
    故意，至該小吃店廚房內拿取菜刀1 把，持刀砍向丁○○頭
    部1 刀後逃離現場（無證據顯示其行為時因精神障礙或其他
    心智缺陷，致不能辨識其行為違法或欠缺依其辨識而行為之
    能力，或因上開情形致其辨識行為違法或依其辨識而行為之
    能力顯著降低），丁○○因而受有頭部裂傷8 公分之傷害，
    當場流血而暈眩，經丁○○之妻及該小吃店人員呼叫救護車
    送醫急救，嗣經丁○○報警而查悉上情。
二、案經丁○○訴由臺北市政府警察局南港分局報告臺灣士林地
    方法院檢察署檢察官偵查起訴。
    理  由
一、本件當事人對於本院認定事實所引用之證據資料，於本院審
    理中陳明同意引用為本案證據（見本院98年6 月25日審理筆
    錄），本院審酌該等言詞供述及書面作成時之情況認為適當
    ，依刑事訴訟法第159 條之5 之規定，均有證據能力，合先
    敘明。
二、訊據被告甲○○對其於民國97年1 月21日凌晨1 時許，在臺
    北市○○區○○路3 段79號和樂小吃店飲酒後，持該小吃店
    廚房內之菜刀砍向告訴人丁○○頭部1 刀，致告訴人頭部裂
    傷8 公分之事實，並不否認，惟堅決否認有何殺人未遂犯行
    ，辯稱：當天伊酒喝多了，伊承認傷害罪，伊錯了，但伊沒
    有想到要致告訴人於死地，伊之前也不認識告訴人等語。辯
    護人另為被告辯護稱：被告與告訴人不認識，並無仇恨怨隙
    ，被告在告訴人促不及防之情形下從側面來，由後腦砍1 刀
    即離開現場，當時無人阻止被告繼續砍擊，且告訴人在救護
    過程中意識清醒，傷勢並非嚴重，足認被告並無殺人故意，
    不得僅以告訴人所受傷害之部位為頭部，即推定被告下手之
    際有殺人犯意等語。本件公訴人認被告涉有殺人未遂罪嫌，
    無非係以：告訴人丁○○之指訴、和樂小吃店老闆娘乙○○
    之證述、臺北市立聯合醫院忠孝院區告訴人驗傷診斷書1 紙
    等，為其主要論據。按殺人與傷害之區別，應以有無殺意為
    斷，其受傷之多寡及是否為致命部位，輕重如何，有時雖可
    藉為認定有無殺意之參考，究不能據為絕對標準（最高法院
    18年上字第1309號、19年上字第718 號判例意旨參照）；次
    按殺人未遂之成立，以有殺害他人生命之故意，著手於殺人
    之實行而未發生死亡之結果為要件，倘無使人喪失生命之故
    意，僅在使其身體、健康受到傷害，則為傷害罪，故殺人未
    遂、傷害之區別，端賴行為人行為時，究出於殺人或傷害之
    犯意而定；至殺人犯意之存否，固係隱藏於行為人內部主觀
    之意思，被害人傷痕之多寡、受傷處所是否為致命部位、傷
    勢輕重程度、加害人下手情形、所用兇器為何、與被害人曾
    否相識、有無宿怨等情，雖不能執為區別殺人與傷害之絕對
    標準，然仍非不得盱衡審酌事發當時情況，觀其行為動機，
    視其下手情形、用力輕重、砍向部位之手段，佐以其所執兇
    器、致傷結果、與被害人之關係，暨行為後之情狀等，綜合
    觀察論斷。
三、經查：
(一)、前揭被告甲○○於97年1 月21日凌晨1 時許，在臺北市○○
    區○○路3 段79號和樂小吃店飲酒後，持該小吃店廚房內之
    菜刀1 把砍向告訴人丁○○頭部1 刀，致告訴人頭部裂傷8
    公分之事實，迭據被告於偵查及審理中自承不諱（見97年9
    月16日偵訊筆錄、本院98年3 月6 日準備程序筆錄），並經
    證人即告訴人丁○○、和樂小吃店老闆娘乙○○、案發當日
    與告訴人同桌之告訴人之妻己○○，於警詢及審理中證述屬
    實（見乙○○97年4 月15日警詢筆錄，本院98年4 月8 日、
    98年5 月20日審理筆錄），且有臺北市立聯合醫院忠孝院區
    告訴人驗傷診斷書1 紙附卷可稽（見97年度偵字第8135號卷
    第17頁）；
(二)、被告否認其前揭持刀砍告訴人之行為係基於殺人犯意而為，
    查：
１、被告與告訴人素不相識，並無故舊恩怨，案發當日係被告於
    飲酒後，見該店女服務人員招呼鄰桌之告訴人，心生不悅，
    未與告訴人爭吵，即至該小吃店廚房拿取菜刀砍告訴人等情
    ，業據證人丁○○、乙○○、己○○於偵查及審理中證述明
    確（見丁○○97年7 月9 日偵訊筆錄，本院98年4 月8 日、
    98年5 月20日審理筆錄），堪認本件係因偶發事件而起，衡
    情被告當無因該突發事件即欲置告訴人於死地之動機；
２、又就被告持刀砍告訴人之具體經過，證人丁○○於審理中證
    稱：伊和服務生打招呼後就坐下來，老闆娘來向伊點菜，酒
    拿來後，伊還沒喝到酒，菜也還沒吃，大約5 分鐘，甲○○
    就去拿菜刀，伊看到甲○○是從側面來，伊來不及抵抗，伊
    剛要站起來，就砍下來了，當時被告沒有說什麼話；被告砍
    1 刀下去伊的頭很痛，感覺有血流下來，後來伊覺得沒力量
    就倒下來，被告怎麼走的伊不知道等語（見本院98年4 月8
    日審理筆錄），證人乙○○於警詢及審理中證稱：伊問丁○○要吃什麼，要去炒菜，伊還沒有進去廚房，事情就發生了
    ，伊沒有看到甲○○如何砍丁○○，只有看到丁○○的太太
    按住丁○○的頭在哭，伊有看到血流下來，是店裡服務生叫
    救護車，伊也趕快和丁○○去醫院；丁○○受傷前甲○○都
    沒有說話，事發後甲○○也沒有說話；伊沒有看到甲○○砍
    丁○○後有被人阻止等語（見乙○○97年4 月15日警詢筆錄
    ，本院98年4 月8 日審理筆錄），證人己○○於審理中證稱
    ：甲○○來砍丁○○前沒有講話，突然就來，伊只看到一個
    光閃一下，突然就看到丁○○倒在地上，伊只注意丁○○的
    傷勢，沒有注意甲○○手上拿什麼，也不知道有無人制止甲○○等語（見本院98年5 月20日審理筆錄），依上開證人之
    證述，堪認被告持刀砍告訴人時並無口出欲殺死告訴人之語
    ，復於未遭告訴人抵抗及他人阻止之情況下，僅砍告訴人1
    刀而未再持續砍擊，過程中並無對告訴人趕盡殺絕之舉；
３、再就告訴人傷勢係在頭部，而頭部係人體重要部分固無疑義
    ，惟依證人己○○於審理中證稱：丁○○倒下去是在椅子下
    面，丁○○說很痛很痛，丁○○有暈昡，伊一直叫丁○○，
    後來救護車來之後，救護人員叫丁○○不要動，在救護車上
    有作一些檢查，丁○○很激動一直跟伊講話，叫伊打電話叫
    小孩子過來，當時丁○○的眼睛可以自己張開，他有聽救護
    人員的話，到醫院後丁○○跟醫生說是被殺的，醫生幫丁○○縫合、照X 光，伊等在醫院待了兩個多鐘頭，丁○○想回
    家，是丁○○自己走路出去搭車，隔兩、三天回去換藥，約
    1 個星期回去拆線等語（見本院98年5 月20日審理筆錄），
    證人即臺北市政府消防局救護人員戊○○、庚○○於審理中
    證稱：伊等到現場時，丁○○是自己走出來的，所以伊等沒
    有進和樂小吃店，伊目視丁○○頭部約有3 公分割傷，伊等
    有作初步包紮處理，有與丁○○對話並詢問丁○○身體狀況
    ，救護紀錄表上記載病患主訴頭痛、肢體疼痛及相關病史等
    ，是照丁○○的敘述；丁○○從伊等接送到醫院，意識是清
    醒的，救護紀錄表上GCS 欄記載E4V5M6，GCS 是判別病患當
    時的意識情形，E 是代表眼睛，4 分表示眼睛會自動張開，
    V 是代表聲音回應，5 分表示清楚方向能夠對話，M 是代表
    肢體運動，6 分表示可以依指令作動作，昏迷指數15分表示
    患者是清醒的等語（見本院98年5 月20日審理筆錄），及依
    卷附臺北市政府消防局救護紀錄表記載：「GCS ：E4V5M6」
    、「意識狀態：清」等語，臺北市立聯合醫院急診病歷亦記
    載被告到院時「神智清醒」、「自述被打」等語，復經臺北
    市立聯合醫院於98年4 月20日函覆本院稱：丁○○於97 年1
    月21日由救護車送至本院忠孝院區急診就診，自述被打，當
    時血壓96/80mmHg ，心跳每分鐘106 下，診斷發現頭皮有一
    處8 公分撕裂傷，病人離院時血壓106/72mmHg，心跳每分鐘
    96下，尚算穩定等語（以上見審理卷附臺北市立聯合醫院函
    暨附件），堪認告訴人雖在和樂小吃店內被砍當時流血而暫
    時暈眩，惟即恢復意識，得自行上救護車，並與救護人員及
    醫生應答，在醫院縫合傷口後經兩小時即自行離院，且離院
    時之生命徵象穩定等情，足認告訴人於案發時所受傷勢尚非
    至為嚴重，不致導致死亡之結果；
４、揆諸前述本件被告持刀砍向告訴人頭部1 刀之緣起係因偶發
    事件，過程中並無對告訴人趕盡殺絕之舉，告訴人所受傷勢
    亦非至為嚴重等情，尚難認被告有殺害告訴人生命之故意，
    應僅具有傷害之故意。
(三)、再被告自15歲起即習慣性每日飲酒而酗酒，惟因本件被告於
    案發時並未接受血液酒精濃度測試，無法斷定其犯行時是否
    已達酒精中毒之程度，並因此產生「前行性失憶」（即於酒
    後數小時內所發生之事物無記憶）或「譫妄」（即於酒精中
    毒之當下，對人、時、地、物無法正確認知，產生幻覺，並
    對事物之正確判斷力下降）之情形，故無法確定其於犯行當
    時是否已因精神障礙或其他心智缺陷，致不能辨識其行為違
    法或欠缺依其辨識而行為之能力等情，有臺北市立聯合醫院
    陽明院區98年6 月4 日精神鑑定報告書附卷可稽（見審理卷
    附精神鑑定報告書），衡以證人丁○○、乙○○於審理中均
    證稱：被告案發當日在和樂小吃店，並無大聲喧嘩、胡言亂
    語等酒醉現象（見本院98年4 月8 日、98年5 月20日審理筆
    錄）等情，尚無證據顯示被告於行為時有因精神障礙或其他
    心智缺陷，致不能辨識其行為違法或欠缺依其辨識而行為之
    能力之情事，或因上開情形致其辨識行為違法或依其辨識而
    行為之能力顯著降低，其行為時之精神狀態尚不符合刑法第
    19條所定不罰或得減輕其刑之要件。
(四)、綜上，本件被告之傷害犯行事證明確，應依法論科。
四、核被告所為，係犯刑法第277 條第1 項之傷害罪；公訴人認
    係犯刑法第271 條第2 項、第1 項之殺人未遂罪，容有誤會
    ，惟其基本社會事實同一，並經本院於審理中告知被告可能
    涉犯刑法傷害罪（見本院98年6 月25日審理筆錄），本院自
    應予以審理，並變更起訴法條。爰審酌被告前已有酒後駕駛
    之前科，素行非佳，本次竟又於飲酒後因細故持刀砍傷告訴
    人頭部重要部位，且迄未與告訴人達成和解，經告訴人於警
    詢、偵查及審理中均表示不願原諒被告，暨被告之生活狀況
    、品行、智識程度等一切情狀，量處如主文所示之刑。再按
    因酗酒而犯罪，足認其已酗酒成癮並有再犯之虞者，於刑之
    執行前，令入相當處所，施以禁戒，前項禁戒期間為一年以
    下，但執行中認無繼續執行之必要者，法院得免其處分之執
    行，刑法第89條定有明文，查本件被告曾有酒後駕駛之公共
    危險犯行，有臺灣高等法院被告前案紀錄表附卷可參，且經
    本院送臺北市立聯合醫院陽明院區鑑定後，認被告之精神科
    臨床診斷為「酒精依賴」（alcohol dependence，或稱「酒
    癮」），建議應接受戒酒之專門治療，以促進其身心健康，
    並減少其酒後之不當行為等情，有該院98年6 月4 日精神鑑
    定報告書在卷可考（見審理卷附精神鑑定報告書），堪認被
    告因酗酒而屢犯罪，已酗酒成癮而有再犯之虞，爰按其情節
    ，依刑法第89條第1 項、第2 項前段規定，諭知於刑之執行
    前，令入相當處所施以禁戒8 月，以維社會公共安全。末查
    被告持以犯本件傷害罪之菜刀1 把，並未扣案，且經證人乙○○於審理中證稱為和樂小吃店所有，經其於案發後丟棄等
    語（見本院98年4 月8 日審理筆錄），爰不予宣告沒收，附
    此敘明。
據上論斷，應依刑事訴訟法第299 條第1 項前段、第300 條，刑
法第277 條第1 項、第89條第1 項、第2 項前段，刑法施行法第
1條 之1 ，判決如主文。
本案經檢察官張紜瑋到庭執行職務。
中    華    民    國    98    年     7    月    31    日
                  刑事第五庭審判長法  官  李  育  仁
                                  法  官  許  辰  舟
                                  法  官  孫  曉  青
以上正本證明與原本無異。
如不服本判決應於收受判決後10日內向本院提出上訴書狀，並應
敘述具體理由；其未敘述上訴理由者，應於上訴期間屆滿後20日
內向本院補提理由書狀（均須按他造當事人之人數附繕本）「切
勿逕送上級法院」。
                                  書記官  李  佳  穎
中    華    民    國    98    年     7    月    31    日
附錄本件論罪科刑法條全文
中華民國刑法第277 條第1 項
傷害人之身體或健康者，處3 年以下有期徒刑、拘役或1 千元以
下罰金。


司法院資訊處製作；財團法人民間司法改革基金會備份。
